【裁判字號】    88,續,1
【裁判日期】    890815
【裁判案由】    損害賠償
【裁判全文】
臺灣桃園地方法院民事判決  八十八年度續字第一號
    原      告  甲○○
    訴訟代理人  李盛賢律師
                簡良夙律師
                陳建昌律師
    被      告  乙○○○
    訴訟代理人  林凱律師
                黃欣欣律師
右當事人間請求損害賠償事件，本院判決如左：
    主    文
被告應給付原告新台幣壹百萬元及自民國八十七年十月一日起至清償日止按年息百分
之五計算之利息。
原告其餘之訴駁回。
訴訟費用由被告負擔十分之一；餘由原告負擔。
本判決第一項於原告以新台幣拾萬肆仟元供擔保後，得假執行。但被告於假執行
程序實施前以新台幣壹百萬元預供擔保，得免為假執行。
原告其餘假執行之聲請駁回。
    事    實
甲、原告方面：
  一、聲明：被告應給付原告新台幣（以下同）一千萬元，及自訴狀繕本送達被告翌
      日起至清償日止按年息百分之五計算之利息，原告並願供擔保請准為假執行之
      宣告。
二、陳述：
（一）本件原告於起訴時住居所應為桃園縣平鎮市北興里三九鄰（查應係三二鄰之誤
      ）北勢一一二號，然起訴狀誤繕為桃園縣平鎮市○○里○○鄰○○街一二一號
      ，致鈞院八十七年十月十三日、八十七年十月二十七日開庭通知書均依原告誤
      繕之桃園縣平鎮市○○里○○鄰○○街一二一號為送達，因不能送達而寄存送
      達，然寄存送達係以不能送達於應受送達人之住居所或不能以補充送達之方式
      送達為寄存送達之前提要件，上開二次之開庭通知均以桃園縣平鎮市○○街一
      二一號為送達之處所，然原告並未住居於該處所，鈞院應以不能送達於原告之
      住居所始後得以寄存送達之方式送達，故上開二次送達應不合寄存送達之要件
      ，顯非原告遲誤言詞辯論期日。
（二）被告執面額九千萬元，票號ＴＨ２４６６０９號本票乙紙，聲請強制執行查封
      原告之不動產，然查被告所執之本票係屬偽造，業經鈞院檢察署偵查終結，並
      將偽造有價證券之行為人起訴在案。被告明知系爭本票係屬偽造，竟仍故意執
      之查封原告之財產，致原告之財產受有損害，被告當有故意侵權行為及違反公
      序良俗之方法加損害於原告，爰依侵權行為之法則請求被告賠償三八三萬元之
      損失。又修正後民法第一百九十五條第一項規定，不法侵害他人之身體、健康
      、名譽、自由、、信用、隱私、貞操或不法侵害其他人格法益而情節重大者，
      被害人雖非財產上之損害亦得請求賠償相當之金額，其名譽被侵害者，並得
      請求回復名譽之適當處分、、、被告故以虛偽之巨額債權查封原告之財產
      ，業使原告財產遭債務人查封之事實為眾所皆知，致原告經濟活動之可靠性及
      支付能力受到社會一般人之負面評價業已嚴重影響原告之信用及名譽，致原告
      精神上痛苦不堪，原告當亦可按民法一百九十五條規定請求非財產上之損害賠
      償六一七萬元。
（三）查坐落桃園縣平鎮市○○段九五ˍ二地號之土地，面積一二六九平方公尺（約
      三八三坪），係屬原告所有，於民國八十五年年底訴外人莊育哲因認該地緊臨
      馬路，有增值空間，而向原告表示欲買該地，雙方幾經交涉後，以每坪三萬元
      成交，總價計一一四九萬元，分二期支付，頭期款五００萬元於買賣書面作成
      之日給付，尾款六四九萬元則於移轉登記完成之日付清，雙方並約定於八十六
      年四月一日至黃慧琳代書處簽訂書面契約，詎雙方尚未完成書面之簽訂，被告
      即持偽造之上開本票向鈞院為強制執行裁定及假扣押之聲請，致使原告所有之
      多筆不動產於八十六年三月六日被查封（包含本件買賣之土地），故原告與訴
      外人莊育哲間之土地買賣，因斯時不能辦理所有權移轉登記，而不得不解除契
      約，雖莊育哲現今猶欲購買該地，惟因房地產市場不景氣，伊僅願以每坪二萬
      元向原告購買，是知；原告受有三八三萬元之損失。
（四）關於前開財產上損害賠償之證明，證人莊育哲已於於八十八年六月二十九日庭
      訊時證稱：八十五年就有在談買地的事、當初是每坪參萬元，是我與原告對談
      的，總坪數三八三坪，二月底我有向黃代書說要買地的事，三月底原告對我說
      土地被查封了，所以就沒有訂契約、、、，足證原告原本可將系爭土地三
      八三坪以每坪參萬元之代價賣予莊育哲，嗣因遭被告故意查封致原告之土地未
      能售出，現今市價每坪只剩二萬元，此有卷附青創不動產鑑定股份有限公司鑑
      定報告書指稱系爭土地現價格為八、六六五、０九０元可證，是故原告所失利
      益至少達二、八二四、九一０元（383×3—0000000＝0000000）
（五）次查侵害他人之權利者，負損害賠償責任，所謂損害賠償包括「所受損害」及
      「所失利益」。而後者乃指新財產之取得，因損害事實之發生而受妨害而言。
      茲原告本可將坐落桃園縣平鎮市○○段九五ˍ二地號之土地，以每坪三萬元之
      價格賣與莊育哲，僅因被告持偽造之本票將原告所有之不動產查封，致原告坐
      失良機，而使土地價格每坪暴跌至二萬元，該暴跌部分即為原告所失之利益。
      又；被告之侵權行為與原告所生之損害，其間具有相當因果關係，且依五八台
      上一四二一號判例，可知；被告所負此項賠償損害責任，乃本於假扣押裁定撤
      銷之法定事由而生，不須具有故意過失。
（六）末查原告世居平鎮，在鄉黨間頗具清譽，平日從未與人有金錢上之糾葛，詎被
      告卻以偽造之本票將原告所有先人遺留之祖產查封，此事業已成為鄰里間茶餘
      飯後之話柄，里人咸認原告或有敗家之事，致使原告在社會上之評價大為貶降
      ，令原告痛苦難當，為此爰請求非財產上之損害六一七萬元。
三、證據：提出土地登記簿謄本、本院八十六年度全字第四ｏ五號裁定、本院八十六
    年三月六日囑託查封登記函、台灣桃園地方法院檢察署檢察官八十六年度偵字第
    六四四八號起訴書，本院八十七年度全聲字第二八ｏ號民事裁定、臺灣高等法院
    八十八年度抗字第二二四號民事裁定、最高法院八十八年度台抗字第二一三號民
    事裁定，並聲請鑑定桃園縣平鎮市○○段九五ˍ二地號之土地價格及訊問證人莊
    育哲、黃慧琳。
乙、被告方面：
一、聲明：原告之訴駁回。如受不利之判決，被告願供擔保請准宣告免假執行。
二、陳述：
（一）原告已撤回本件起訴，聲請續行訴訟於法不合：
      按當事人兩造遲誤言辭辯論期日者，除別有規定外，視為合意停止訴訟程序。
      但法院於認為必要時，得依職權續行訴訟，如無正當理由兩造仍遲誤不到者，
      視為撤回其訴或上訴。民法第一百九十一條定有明文，查原告固於八十七年九
      月十一日提起本件訴訟，然經合法通知，仍連續遲誤八十七年十月十三日、八
      十七年十月二十七日兩次言詞辯論期日，依前揭法文之規定，視為原告已撤回
      起訴。原告雖以最高法院八十八年度台抗字第二一三裁定已認為本事件之續行
      訴訟程序要無違誤云云，實則前揭裁定係專就「原告是否於七日裁定期間內起
      訴」、「台灣桃園地方法院八十七年全聲字第二八Ｏ號撤銷假扣押裁定應廢棄
      否」論斷，得否以之為本事件之續行訴訟程序無違誤之理由，實有待商確。另
      查，原告雖以其誤繕起訴狀之住所地，法院依前揭誤繕之地址寄存送達顯不合
      法，惟  鈞院命原告補正本件訴訟之裁判費時，亦依原告起訴狀載之住所地「
      桃園縣平鎮市○○街一二一號」寄發通知書，即能合法送達與原告，並由原告
      親自蓋章簽收，故原告聲稱法院依上址所為之寄存送達不合法云云，應有誤會
      。
（二）原告之請求權基礎不存在：退步言之，縱認原告聲請續行本件訴訟為有理由，
      然原告之請求權基礎並不存在。
（１）被告並無故意過失責任：按當事人主張有利於己之事實者就其事實有舉證之責
      任，民事訴訟法第二百七十七條定有明文，另「民法第一百八十四條第一項前
      段規定侵權行為以故意或過失不法侵害他人之權利為成立要件，故主張對造應
      負侵權行為責任者，應就對造之有故意或過失負舉證責任」最高法院著有八十
      二年台上字第二六七號判決可資參照（見附件一）。查原告雖依侵權行為損害
      賠償法律關係，主張因被告之假扣押程序致伊受有價金減損之利益云云，然關
      於被告主觀上究竟有何「故意」或「過失」責任致其權利受損，自始均未能依
      法舉證以實其說，是其主張顯無理由。
（２）原告另援引最高法院五十八年度台上字第一四二一號判例主張被告應負損害賠
      償責任，係本於撤銷假扣押裁定之法定事由，不須具有故意過失云云，實有誤
      會。（ａ）按「本院五十八年度台上字第一四二一號判例所謂債務人賠償請求
      權之成立，不以債務人之故意或過失為要件，乃指假扣押（假處分）裁定，因
      自始不當而撤銷，或因民事訴訟法第五百二十九條第二項及第五百三十條第三
      項之規定而撤銷者，依同法第五百三十一條規定，債權人應賠償債務人因假扣
      押（假處分）或供擔保所受損害之情形而言，並不包括假處分裁定依民事訴訟
      法第五百三十三條準用同法第五百三十條第一項規定，因假處分之原因消滅或
      其它因假處分之情事變更，而由債務人聲請撤銷之情形在內。」最高法院著有
      七十五年台上字第二七二三號判例可資參照（見附件二）。（ｂ）查被告固於
      八十六年三月六日持台灣桃園地方法院八十六年度全地字第四○五六假扣押裁
      定，假扣押原告之土地，原告嗣以本案訴訟全部勝訴為由，請求撤銷前開假扣
      押裁定（即屬前開判例所指，由債務人自行聲請撤銷假扣押裁定之情形），參
      照前開判例意旨即明，八十六年度全地字第四○五號假扣押裁定撤銷之原因，
      當非最高法院五十八年度台上字第一四二三號判例所指，不以債務人之故意或
      過失為要件之情況，原告之主張顯已誤會最高法院五十八年度台上字第一四二
      一號判例之意旨！
（三）原告並未受有損失：原告雖聲稱原擬將土地出售與訴外人莊育哲，莊育哲並到
      庭證稱：伊於八十五年二月底向黃代書表示要購買系爭土地，三月底原告告訴
      伊土地被查封云云，然莊育哲與於八十八年六月二十二日卻於電話中告知被告
      之子莊訓錠（譯文詳八十八年七月十九日陳報狀），伊係在「八十六年四、五
      、六月間（即該土地假扣押後）」，始向原告表示要買地，足徵證人莊育哲之
      結證內容並不實在，且系爭土地為農地，訴外人莊育哲並不具有自耕農身份，
      得否承買系爭土地復有待商確，原告之請求顯無理由。
三、證據：提出錄音帶及錄音帶譯文各一件為證。
        理    由
一、本件原告於起訴時其住居所即戶籍地為桃園縣平鎮市北興里三二鄰北勢一一二號
    ，起訴狀誤繕為桃園縣平鎮市○○街一二一號，致本院分別於八十七年十月十三
    日、八十七年十月二十七日言詞辯論之開庭通知書均依原告誤繕之桃園縣平鎮市
    ○○街一二一號送達（寄存送達），原告二次未到庭，被告拒絕辯論，因此本院
    認兩造經合法通知遲誤言詞辯論期日，視為撤回訴訟。此分別有訴狀及原告之戶
    籍謄本、送達證書等在卷可參。惟按書狀不合程式或起訴不合程式，就其事項本
    身而言，固非不得命為補正，惟原告既未於起訴書狀記載自己正確之住居所，命
    補正之裁定事實上即無從送達於原告，而公示送達乃係視為送達（擬制送達），
    並非使受送達人確知文書內容之真實送達，命補正之裁定，當不適為公示送達，
    原告未於起訴狀記載正確之住居所者，其應為送達之處所有不明之情形，法院得
    依民事訴訟法第二百四十九條第一項第六款規定以其起訴不合程式，逕以裁定駁
    回原告之訴，但本院並未裁定駁回原告之訴，該事件即繫屬法院，尚難生視為撤
    回之效果，被告抗辯已生撤回之效果云云，自有未合，先予說明。
二、原告主張：被告執偽造面額九千萬元，票號ＴＨ２４６６０９號本票乙紙，聲請
    強制執行查封原告之不動產，致原告之財產、信用及名譽受到損害，故依民法第
    一百八十四條、一百九十五條規定請求財產上、非財產上之損害賠償壹仟萬元。
    被告則以：原告自始均未能依法舉證被告主觀上究竟有何故意或過失責任致其權
    利受損，其請求權基礎不存在，原告另援引最高法院五十八年度台上字第一四二
    一號判例主張被告應負損害賠償責任，係本於撤銷假扣押裁定之法定事由，不須
    具有故意過失云云，顯有誤會。且系爭土地為農地，原告主張之買受人莊育哲並
    不具有自耕農身份，得否承買系爭土地復有待商確，原告並未受有損失，原告之
    請求顯無理由等語為辯。
三、原告主張被告持上開偽造之本票查封原告之不動產等情，為被告所不否認，且有
    本院八十六年度全字第四ｏ五號裁定、本院八十六年三月六日囑託查封登記函、
    台灣桃園地方法院檢察署檢察官八十六年度偵字第六四四八號起訴書等在卷可參
    ，並經調卷查明，此部份原告之主張勘信為真實。按因故意或過失，不法侵害他
    人之權利者，負損害賠償責任。故意以背於善良風俗之方法，加損害於他人者亦
    同。民法第一百八十四條第一項規定有明文。原告主張被告查封其上開不動產，
    就其中原告所有坐落桃園縣平鎮市○○段九五ˍ二地號之土地，面積一二六九平
    方公尺（約三八三坪），於民國八十五年年底訴外人莊育哲因認該地緊臨馬路，
    有增值空間，而向原告表示欲買該地，雙方幾經交涉後，以每坪三萬元成交，總
    價計一一四九萬元，詎雙方尚未完成書面之簽訂，被告即持偽造之上開本票向鈞
    院為強制執行裁定及假扣押之聲請，致使原告所有之多筆不動產於八十六年三月
    六日被查封（包含本件買賣之土地），故原告與訴外人莊育哲間之土地買賣，因
    斯時不能辦理所有權移轉登記，而不得不解除契約，雖莊育哲現今猶欲購買該地
    ，惟因房地產市場不景氣，伊僅願以每坪二萬元向原告購買，是知；原告受有三
    八三萬元之損失等語，此情並經證人莊育哲證述在卷。惟姑不論雙方論及買賣如
    何，於雙方正式簽約前任何一方均有可能臨時變卦致買賣不成或變更買賣條件，
    此於買賣市場上常有之事，於不動產買賣未正式簽訂書面契約前更屬常有之事。
    證人莊育哲雖表示仍願意以每坪二萬元買受，致原告主張上開土地計三八三坪每
    坪價差一萬元損失，共受有三八三萬元之損失等語，惟經本院送請青創不動產鑑
    定股份有限公司鑑定結果，上開九五ˍ二地號土地於八十五年公告現值為每平方
    公尺一千六百元，八十九年公告現值為每平方公尺二千三百元，漲幅為百分之四
    十三，八十五年時農業發展條例未修正，目前已開放農地自由買賣，非自耕農亦
    可買賣，八十六年三月至八十八年六月台灣地區平均地權條例地價指數為百分之
    一百零四，上漲百分之四。本案就農地農用而言，此期間並無重大之收益改變，
    其以收益還原法推估並無異動，八十五年三月六日土地價格為每平方公尺七千元
    ，本筆九五ˍ二號價格為八百六十六萬五千零九十元，八十九年七月十三日土地
    價格亦為每平方公尺七千元，本筆價格為八百六十六萬五千零九十元等，此有青
    創不動產鑑定股份有限公司鑑定報告在卷可稽。故依該鑑定報告，該筆土地於查
    封時與現今之價格並無變動，雖證人莊育哲表示於八十六年三月間曾以每坪三萬
    元表示購買，但後因該土地被查封買賣不成，現仍願意以每坪二萬元買受，致原
    告主張受有三八三萬元之財產上損失等語，惟買賣土地常因個人因素如土地之用
    途等影響交易之價格，故不能作為單一之標準，本件土地仍應以上開青創不動產
    鑑定股份有限公司之鑑定結果作為原告請求損失之標準較為客觀，即依該鑑價結
    果，原告之上開土地於八十六年三月六日查封至本案起訴時之交易價格上應無變
    動，原告無何損失可言，故原告以被告持偽造之本票聲請強制執行查封其不動產
    ，依民法第一百八十四條侵權行為之規定主張受有財產上之損害等語，應屬無據
    ，被告雖抗辯原告未舉證被告有故意、過失、證人莊育哲並不具有自耕農身份，
    得否承買系爭土地復有待商確，原告之請求顯無理由云云，惟就土地價格而言原
    告並無損失，被告縱有故意過失，原告亦不能據以請求賠償，故原告此部份之請
    求為無理由。
四、修正前民法第一百九十五條規定不法侵害他人之身體、健康、名譽或自由者，被
    害人雖非財產上之損害，亦得請求賠償相當之金額。其名譽被侵害者，並得請求
    為回復名譽之適當處分、、、。於八十八年四月二十一日修正為不法侵害他人之
    身體、健康、名譽、自由、信用、隱私、貞操，或不法侵害其他人格法益而情節
    重大者，被害人雖非財產上之損害，亦得請求賠償相當之金額。其名譽被侵害者
    ，並得請求回復名譽之適當處分、、、。民法債編施行法第九條規定：修正之民
    法第一百九十五條之規定，於民法債編修正施行前，不法侵害他人信用、隱私、
    貞操，或不法侵害其他人格法益或基於父、母、子、女配偶關係之身分法益而情
    節重大者，亦適用之。查名譽、信用為人在社會上享有一般人對其品德，聲望或
    信譽等所加之評價，是屬於一個人在社會上所受之價值判斷，因此名譽、信用有
    無受損害，應以社會上對其評價是否貶損為斷，本件被告持偽造之本票指封原告
    之土地，使村民咸認其積欠他人債務，土地被查封，則原告在村里所建立之聲望
    信譽即必有所減損、低落，自屬該條項所規定之名譽、信用遭受損害，故原告依
    民法第一百九十五條第一項規定請求非財產上之損害賠償應認為有理由。至其請
    求之金額，原告主張受有非財產上之損害六一七萬元，本院斟酌兩造之身份、地
    位及被告查封土地面積之大小等一切情狀，認以一百萬元之賠償金額已足填補原
    告名譽、信用遭受損害，其逾此之請求應認無理由。
五、又侵權行為固以故意或過失侵害他人之權利為成立要件，惟關於假扣押裁定，因
    自始不當而撤銷，或因民事訴訟法第五百二十九條第二項及第五百三十條第三項
    之規定而撤銷者，債權人應賠償債務人因假扣押或供擔保所受之損害，同法第五
    百三十一條定有明文，故債權人所負此項賠償損害責任，乃本於假扣押裁定撤銷
    之法定事由而生，債務人賠償請求權之成立，即不以債權人之故意或過失為要件
    ，最高法院五十八年度台上字第一四二一號判例著有判例。所謂債務人賠償請求
    權之成立，不以債務人之故意或過失為要件，乃指假扣押（假處分）裁定，因自
    始不當而撤銷，或因民事訴訟法第五百二十九條第二項及第五百三十條第三項之
    規定而撤銷者，依同法第五百三十一條規定，債權人應賠償債務人因假扣押（假
    處分）或供擔保所受損害之情形而言。又依六七年度台上字第一ｏ七號判例：民
    事訴訟法第五百三十一條所謂假扣押裁定因自始不當而撤銷，係指對於假扣押裁
    定抗告，經抗告法院依命假扣押時客觀存在之情形，認為不應為此裁定而撤銷之
    情形而言，若係因本案訴訟敗訴確定而撤銷該裁定，僅屬因命假扣押以後之情事
    變更而撤銷，尚非該條所謂因自始不當而撤銷。本件假扣押之土地，原告係以本
    案訴訟全部勝訴為由，請求撤銷前開假扣押裁定，此經本院調卷查明，核與上開
    判例所指情形有異，併予說明。
六、從而原告依民法第一百八十四條、第一百九十五條第一項之規定請求被告賠償一
    千萬元及自訴狀繕本送達被告翌日即八十七年十月一日起至清償日止按年息百分
    之五計算之利息。其請求於依民法第一百九十五條第一項之規定於一百萬元內及
    自訴狀繕本送達被告翌日即八十七年十月一日起至清償日止按年息百分之五計算
    之利息部份為有理由，應予准許，其逾此之請求為無理由，應予駁回。
七、假執行方面︰兩造均陳明願供擔保，聲請為假執行及免為假執行之宣告，就原告
    勝訴部分，核無不合，爰分別酌定相當之擔保金額，予以准許。至原告敗訴部分
    ，假執行之聲請失所附麗，應予駁回。
八、據上論結，本件原告之訴為一部有理由，一部無理由，依民事訴訟法第七十九條
    但書、第三百九十條第二項、第三百九十二條，判決如主文。
中      華      民      國    八十九    年      八      月    十五      日
                                        臺灣桃園地方法院民事第一庭
~B法      官  陳添喜
右為正本，係照原本作成。
如對本判決上訴須於判決送達後廿日內向本院提出上訴狀
中      華      民      國    八十九    年      八      月    十五      日
~B法院書記官  林蕙鴻


司法院資訊處製作；財團法人民間司法改革基金會備份。
